【裁判字號】    89,簡上,13
【裁判日期】    890524
【裁判案由】    清償債務
【裁判全文】
臺灣新竹地方法院民事判決  八十九年度簡上字第十三號
    上  訴  人  乙○○
    訴訟代理人  黃國郎律師
    被上訴人    甲○○○    住台北縣永和市○○路五八號
    訴訟代理人  林進塗律師
右當事人間請求清償債務事件，上訴人對於中華民國八十八年十二月十三日本院第一
審判決（八十八年度竹北簡字第二三三號），提起上訴，本院判決如左：
    主      文
原判決廢棄。
被上訴人在第一審之訴及假執行之聲請均駁回。
第一、二審訴訟費用由被上訴人負擔。
    事      實
甲、上訴人方面：
  一、聲明：
    （一）原判決廢棄。
    （二）被上訴人在第一審之訴駁回。
  二、陳述：除與原審判決書所載相同者茲予引用外，補稱：
    （一）本件被上訴人主張兩造間有消費借貸關係，請求上訴人返還借款，並提出
          借據一紙為證，惟上訴人否認該借據之真正，被上訴人自應就交付借款新
          台幣（下同）四十萬元予上訴人及借據為真正之事實負舉證責任。
    （二）上訴人從未向被上訴人借貸，被上訴人於原審所提出之借據係偽造的，該
          借據上「乙○○」三字並非上訴人之簽名。被上訴人於支付命令聲請狀內
          稱：「聲請人於當日親交四十萬元予債務人，言明日後經聲請人催告，即
          應返還，並立有借用證書一紙，由債務人親自簽名於上。」然在原審於民
          國八十八年八月九日言詞辯論時又稱：「是被告寫好來跟原告借錢的，但
          是誰寫的不知道，我們看了是他的名字，就把錢借給他，事後據查是他兒
          子寫的。」前後所述不一，且經原審當庭命上訴人之子張紹興書寫借據上
          之文字、姓名，經核對後筆跡並不相符，足證被上訴人主張上訴人於八十
          二年四月十三日向其借款四十萬元，並交付借據一紙等情，並非事實。
    （三）且證人張紹錦於原審時證稱：兩造當時爭執一張借據是何人所寫，被告曾
          爭執不是其所寫，金額好像是四十萬元，不過伊未看見，被告是否承認為
          其所借不清楚，實際所欠金額亦不清楚等語，可證證人吳家隆於原審時之
          證詞不實。又證人張紹錦於原審證述關於和解之內容，與被上訴人於原審
          八十八年七月十六日所提準備書狀待證事項欄內之記載不符，互相矛盾，
          足證其證言與事實不符。
    （四）被上訴人所提之郵局領款儲金簿上記載之提款日期與八十二年四月十三日
          相隔甚遠，無法證明該筆款項是貸與上訴人的。
三、證據：除援用原審之立證方法外，尚提出借用證書一紙。
乙、被上訴人方面：
  一、聲明：上訴駁回。
  二、陳述：除與原審判決書所載相同者茲予引用外，補稱：
    （一）乙○○於八十二年四月十三日向被上訴人借款四十萬元，係數天前即以電
          話聯繫，當天前來取款時，上訴人交付事先寫好之借據，其上已載有上訴
          人之姓名，因雙方為親戚，且被上訴人不識字，取得借據時並未深究借據
          上之字跡係出於何人之手筆，雙方亦未約定利息，言明被上訴人需要用錢
          時即須償還。且被上訴人於八十八年四月聲請本院發給支付命令時，因聲
          請狀係委託他人代寫，代寫之人誤解本件之借據與另外四十萬元之借據均
          為上訴人與其妻子所書立，始於支付命令聲請狀內記載「由債務人親自簽
          名於上」等錯誤之陳述。
    （二）被上訴人之子張照光因經營旅行社之需要向被上訴人借錢，被上訴人遂於
          八十二年三月二十七日至台北縣永和郵局帳號一一二七四三之六號儲金簿
          中領取四十萬元借給張照光，經過十多天後張照光還錢給被上訴人，適上
          訴人打電話要借錢，被上訴人即將該四十萬元改借給上訴人。
    （三）證人吳家隆於原審及本院之證詞，足證上訴人確實曾向被上訴人借貸。又
          證人張紹錦於原審及本院均證稱上訴人希望以四十二萬五千元和解，足證
          上訴人確實積欠被上訴人四十萬元以上之金額，否則不會要求以前開金額
          和解。證人吳玉榮於原審亦證述：八十二年四月中旬約四、五點，有在原
          告家見過被告，甲○○○之夫就說那對夫妻是他堂弟，是來借錢的，至於
          當天有無交錢並不清楚等語，可證上訴人陳稱未曾向原告借過錢，亦未到
          過原告之住宅，不足採信。
    （四）上訴人之子張紹興於八十五年間陸續向被上訴人之夫張桂傳借款共七十五
          萬元，八十一、八十二年間張紹興並未向被上訴人之夫張桂傳借款，自不
          容上訴人將兩人之借款混為一談。
    （五）八十八年清明節時，被上訴人之子張照光由張紹錦陪同前往湖口向上訴人
          要求清償借款，上訴人表示要將土地出賣再清償所欠款項，而上訴人其後
          已將坐落新竹縣湖口鄉○○段一二四一地號土地售予車偉誠，並於八十八
          年四月十二日完成移轉登記。
  三、證據：援用原審之立證方法，另提出提出聲請狀、儲金簿、本院八十八年度促
      字第五五五七號支付命令暨確定證明書、台灣板橋地方法院八十八年度促字第
      二七三一Ｏ號支付命令暨確定證明書、支付命令異議狀等影本各一件、本票影
      本一紙、支票影本三紙、存款不足退票單影本二紙、土地登記簿謄本二件。
丙、本院依職權訊問證人張紹興、黃春鳳、吳家隆、張紹錦，並函請永和郵局檢送甲
    ○○○於八十二年三月二十七日是否有提款四十萬元之資料。
    理      由
一、被上訴人主張：上訴人於民國八十二年四月十三日向被上訴人借款新台幣（下同
    ）四十萬元，未約定利息，言明被上訴人需要用錢時即須償還，上訴人當天前來
    取款時，交付事先寫好之借據，其上已載有上訴人之姓名，嗣被上訴人急需用錢
    ，迭向上訴人催討，惟上訴人並未清償。於八十八年四月五日清明節時，被上訴
    人之子張照光至湖口代為催討債務，上訴人亦自承積欠被上訴人八十萬元（含另
    一紙四十萬元之借據），爰依消費借貸之法律關係請求上訴人返還借款四十萬元
    ，及自起訴狀繕本送達翌日起至清償日止，按週年利率百分之五計算之法定遲延
    利息等情；上訴人則以：上訴人從未向被上訴人借貸，被上訴人於原審所提出之
    借據係偽造的，該借據上「乙○○」三字並非上訴人之簽名。被上訴人於支付命
    令聲請狀稱系爭借據係由債務人親自簽名於上，惟其後又稱是上訴人寫好拿來跟
    被上訴人借錢的，前後所述不一，被上訴人之主張與事實不符。且證人吳家隆、
    張紹錦之證詞不實，二人既證稱上訴人曾爭執借據並非其所書立，焉有承認曾向
    上訴人借貸之理，至於被上訴人所提出之郵局領款儲金簿，因提款之時間距離八
    十二年四月十三日尚遠，無法證明該筆款項是貸與上訴人的等語置辯。
二、按當事人主張有利於己之事實，就其事實有舉證之責任，民事訴訟法第二百七十
    七條定有明文。又請求履行債務之訴，除被告自認原告所主張債權發生原因之事
    實外，應先由原告就其主張此項事實，負舉證之責任，必須證明其為真實後，被
    告於其抗辯事實，始應負證明之責任，此為舉證責任分擔之原則，且金錢借貸契
    約，屬要物契約，應由貸與人就交付金錢之事實負舉證之責；另民事訴訟如係由
    原告主張權利者，應先由原告負舉證之責，若原告不能舉證，以證實自己主張之
    事實為真實，則被告就其抗辯事實即令不能舉證，或其所舉證據尚有疵累，亦應
    駁回原告之請求，最高法院四十三年台上字第三七七號、六十九年台上第三五四
    六號、十七年上字第九一七號判例意旨可資參照。是被上訴人主張上訴人於八十
    二年四月十三日向其借款四十萬元未還之事實，既為被告否認，則原告就此有利
    於己之事實應負舉證責任，合先敘明。經查：
  （一）被上訴人雖提出載有「茲向甲○○○借款四十萬元整于民國八十二年四月十
        三日，乙○○」之借據一紙，惟該紙借據並非由上訴人書立之事實，為兩造
        所不爭執，即難以此證明兩造間確有系爭借貸關係存在。
  （二）被上訴人曾於八十二年三月二十七日自永和郵局第一一二七四三之六號帳號
        提款四十萬元等情，固有被上訴人所提儲金簿影本在卷可按，然上開提款紀
        錄僅能證明被上訴人曾經於上開時間提款四十萬元之事實，且提款之時間與
        被上訴人主張借款之時間相距十餘日，依一般社會觀念，尚不足以證明被上
        訴人係該筆款項交付予被上訴人。
  （三）證人吳玉榮於原審證稱八十二年四月中旬曾在被上訴人家中見過上訴人，被
        上訴人之夫說上訴人及其妻是來借錢的，至於當天有無交錢並不清楚等語。
        是證人吳玉榮僅能證明上訴人曾於八十二年四月中旬至被上訴人家中，至於
        被上訴人是否曾於八十二年四月十三日交付四十萬元之借款予上訴人，因其
        本人並未親身經歷目擊交付款項之事實經過，僅係就得自被上訴人之夫之傳
        聞事實而到庭轉述，屬於傳聞證據，並無證據價值。
  （四）證人張紹錦於原審及本院準備程序時均證稱上訴人希望與被上訴人以四十二
        萬五千元和解，惟快要達成和解時，上訴人忽然提及要將其子之債務一併算
        在內，被上訴人不同意，那時伊始知悉上訴人之子與被上訴人亦有債務關係
        等語，足證證人張紹錦與被上訴人商談和解事宜之初時，並不知悉上訴人之
        子與被上訴人或被上訴人之夫亦有債務糾紛，從而認為僅係就兩造間之債務
        解決，導致雙方對於和解之範圍存有落差，並未達成和解，因張紹錦並不瞭
        解兩造家人間之債務關係，即無從由其證詞證明上訴人欲和解債務之範圍，
        且上訴人之子曾向被上訴人之夫借款共七十五萬元之事實，為兩造所不爭執
        ，則上訴人亦有可能係就兩造均不爭執形式上真正之八十一年十月十九日四
        十萬元借據，及上訴人之子所借款項商談和解，從而，以上訴人原本希望以
        四十二萬五千元和解之事實，尚不足以推得被上訴人於八十二年四月十三日
        曾向被上訴人借款四十萬元之事實。
  （五）證人張紹錦於原審證稱「他們在爭執一張借據是何人寫的，但被告有無承認
        是其所借，我未注意聽，當天未確實講明多少錢由被告負擔，當時借據很多
        ，有一張借據好像是四十萬，但我未見金額，被告爭執不是他寫的。」於本
        院準備程序時又稱「爭執還債時間，非是否有欠這金額問題」，惟受命法官
        提示一審筆錄再次詢問上訴人當時是否對其中一張借據爭執後，張紹錦即改
        稱「曾經爭執誰欠的錢，被告爭執過一張借據不是他寫的。」證人吳家隆於
        本院準備程序中亦曾證稱「乙○○曾爭執過所有的借據、支票不是他借的」
        ，且參以上訴人承認八十一年十月十九日之借據係由其妻代為書立，並不爭
        執其形式上真正等情，足證被上訴人之子張照光、吳家隆、張紹錦於八十八
        年四月五日至上訴人家中催討債務時，上訴人曾爭執本件借據並非其向被上
        訴人借貸而書立之事實。
  （六）證人吳家隆雖於原審證稱：因借據很多，有被告夫妻借的，被告之子借的，
        被告自己借的，後來被告確信有二張借據是他借的等語，於本院準備程序時
        陳稱「（有否聽到二張借據是他借的？）乙○○曾爭執過所有的借據、支票
        不是他借的，接著說他會用土地賣來之錢還債務，我從其肢體語言可看出乙
        ○○願還錢，我可確信。乙○○說過二張借據他會負責還。」比較吳家隆於
        原審及本院之證詞，吳家隆於本院準備程序並未直接證稱上訴人確信有二張
        借據是他借的，受命法官雖質之上訴人是否承認二張借據是他借的，吳家隆
        僅陳稱上訴人說過會負責償還二張借據，並無法明確表示肯定，從而，就吳
        家隆於原審時證述「被告確信有二張借據是他借的」等語，並不足採。又證
        人張紹錦於本院準備程序時亦證稱「乙○○有說過反正這些他都會還」，因
        上訴人當時曾經爭執本件借款並非其向被上訴人借的，即難僅以上訴人稱會
        負責償還等語，證明上訴人承認向被上訴人借用系爭四十萬元借款之事實，
        況兩造間尚有另一筆四十萬元之債務，上訴人之子與被上訴人之夫亦有債務
        存在，被上訴人雖曾稱會負責償還，惟其究指償還何筆債務，又是否係基於
        為他人清償債務之意思，均容有各種可能存在，從而，尚難從上開二位證人
        之證言證明上訴人曾經承認於八十二年四月十三日向被上訴人借款四十萬元
        之事實。準此，被上訴人雖又提出土地登記簿謄本以證明上訴人確有變賣土
        地之情事，亦無法證明上訴人承認系爭債務存在。
三、綜上所述，被上訴人就交付四十萬元之事實既未能舉證以實其說，其訴請上訴人
    返還四十萬元借款，即屬無據，應予駁回，其假執行之聲請，亦失所附麗，應併
    予駁回。原審為被上訴人勝訴之判決，尚有未洽，上訴意旨聲明廢棄，為有理由
    ，本院自應將原判決予以廢棄，駁回被上訴人之請求及假執行之聲請。
四、本件事實已臻明確，兩造其餘攻擊防禦方法及舉證，與判決結果不生影響，不另
    論述，併此敘明。
據上論結：本件上訴為有理由，依民事訴訟法第四百三十六條之一第三項、第四百五
十條、第七十八條，判決如主文。
中      華      民      國    八十九    年      五      月    二十四    日
                                  臺灣新竹地方法院民事第二庭
~B審判長法      官  陳國成
~B      法      官  彭淑苑
~B      法      官  雷雅雯
右正本係照原本作成。
不得上訴
~B法院書記官  洪儷容
中      華      民      國    八十九    年      五      月    二十四    日


司法院資訊處製作；財團法人民間司法改革基金會備份。
